臺灣新北地方法院刑事判決
111年度訴緝字第64號
公  訴  人  臺灣新北地方法院檢察署檢察官
被      告  黃新婷



上列被告因違反毒品危害防制條例案件，經檢察官提起公訴（10
5年度毒偵字第1880號），本院判決如下：
    主  文
本件公訴不受理。
    理  由
一、公訴意旨略以：被告甲○○分別基於施用第一級及第二級毒品
    之犯意，於民國104年4月11日11時20分許為警採尿回溯前26
    小時內之某時，在不詳處所，施用第一級毒品海洛因1次，
    另於上開採尿時間回溯前96小時內之某時，在不詳處所，施
    用第二級毒品甲基安非他命1次。因認被告涉犯毒品危害防
    制條例第10條第1項之施用第一級毒品及同條第2項之施用第
    二級毒品罪嫌等語。
二、按起訴之程序違背規定者，應諭知不受理之判決，刑事訴訟
    法第303條第1款定有明文。此所稱起訴之程序違背規定，係
    指檢察官提起公訴之訴訟行為於程序上有違法律之規定而言
    。又同條規範起訴程序違背規定之情形，第1款係概括規定
    ，其餘為列舉規定，其中第3款、第5款有屬檢察官「起訴後
    」始發生情事變更事由，致法院不能為實體判決之情形。基
    於相同解釋，第1款「起訴之程序違背規定」，無須侷限於
    起訴時為斷，因起訴後始發生之情事變更事由，致法院不能
    為實體上之審理及實體判決者，亦屬之（最高法院刑事大法
    庭109年度台抗大字第1771號裁定意旨參照）。
三、次按「犯第10條之罪者，檢察官應聲請法院裁定，或少年法
    院（地方法院少年法庭）應先裁定，令被告或少年入勒戒處
    所觀察、勒戒，其期間不得逾2月」、「觀察、勒戒後，檢
    察官或少年法院（地方法院少年法庭）依據勒戒處所之陳報
    ，認受觀察、勒戒人無繼續施用毒品傾向者，應即釋放，並
    為不起訴之處分或不付審理之裁定；認受觀察、勒戒人有繼
    續施用毒品傾向者，檢察官應聲請法院裁定或由少年法院（
    地方法院少年法庭）裁定令入戒治處所強制戒治，其期間為
    6個月以上，至無繼續強制戒治之必要為止。但最長不得逾1
    年」，毒品危害防制條例第20條第1、2項分別定有明文。又
    毒品危害防制條例業於109年1月15日修正公布、於同年7月1
    5日生效施行，其中第20條第3項規定修正為「依前項規定為
    觀察、勒戒或強制戒治執行完畢釋放後，3年後再犯第10條
    之罪者，適用前2項之規定」，第23條第2項規定則修正為「
    觀察、勒戒或強制戒治執行完畢釋放後，3年內再犯第10條
    之罪者，檢察官或少年法院（地方法院少年法庭）應依法追
    訴或裁定交付審理」；並增訂第35條之1：「毒品危害防制
    條例108年12月17日修正之條文施行前犯第10條之罪之案件
    ，於修正施行後，依下列規定處理：一、偵查中之案件，由
    檢察官依修正後規定處理。二、審判中之案件，由法院或少
    年法院（地方法院少年法庭）依修正後規定處理；依修正後
    規定應為不起訴處分或不付審理之裁定者，法院或少年法院
    （地方法院少年法庭）應為免刑之判決或不付審理之裁定。
    三、判決確定尚未執行或執行中之案件，適用修正前之規定
    」。而上開所謂「3年後再犯」，只要本次再犯（不論修正
    施行前、後）距最近1次觀察、勒戒或強制戒治執行完畢釋
    放，已逾3年者，即該當之，不因其間有無犯第10條之罪經
    起訴、判刑或執行而受影響（最高法院刑事大法庭109年度
    台上大字第3826號裁定意旨參照）。再按成年被告因施用毒
    品（含施用第一級、第二級毒品，下同）罪，經檢察官為附
    命戒癮治療之緩起訴處分（下稱「附命緩起訴」）確定，且
    已完成所命履行之戒癮治療，期滿未經撤銷，於毒品危害防
    制條例修正後，不得視為事實上已接受等同「觀察、勒戒或
    強制戒治」之處遇執行完畢，倘其施用毒品犯行距最近1次
    「觀察、勒戒或強制戒治」執行完畢釋放後已逾3年，縱係
    於完成戒癮治療3年內再犯，仍需先依修正後毒品危害防制
    條例第20條第1項、第2項規定進行「觀察、勒戒或強制戒治
    」程序，不得逕行起訴或聲請簡易判決處刑（最高法院110
    年度台上字第2096號判決意旨參照）。又按未曾受觀察、勒
    戒或強制戒治執行完畢釋放紀錄之被告，因施用毒品，經檢
    察官為附命完成戒癮治療之緩起訴處分（或簡稱「附命緩起
    訴」處分），被告於緩起訴期間未完成戒癮治療，經檢察官
    撤銷其緩起訴處分，並不等同曾受觀察、勒戒或強制戒治執
    行完畢之處遇，自應回復原緩起訴處分不存在之狀態，由檢
    察官依現行法規定為相關處分，不得逕行起訴或聲請簡易判
    決處刑（最高法院110年度台非字第98號判決意旨參照）。
    是倘被告因施用毒品案件，然前未經觀察、勒戒或強制戒治
    ，或距最近1次觀察、勒戒或強制戒治執行完畢釋放已逾3年
    ，其後雖經檢察官為附命緩起訴處分時，則無論被告有無履
    行完成「戒癮治療」，效力上均非等同觀察、勒戒或強制戒
    治之處遇，此際，檢察官仍應依現行法規定為相關之裁量處
    分，而不得逕行起訴或聲請簡易判決處刑。
四、經查：
　㈠公訴意旨認被告於前述時、地，分別施用第一級毒品海洛因
    及第二級毒品甲基安非他命各1次之犯行，其行為後，毒品
    危害防制條例第20條第3項、第23條第2項及第35條之1等規
    定，均於109年7月15日施行，且本案於105年3月22日（即前
    述條文修正施行前）即已繫屬於本院，此有臺灣新北地方檢
    察署105年3月22日乙○○榮致105毒偵1880字第309953號函上
    本院收狀戳1枚在卷可參（見本院105年度審訴字第482號卷
    第7頁），並於新法修正施行後尚在審判中，是依毒品危害
    防制條例第35條之1規定，本案應適用109年7月15日修正施
    行後之毒品危害防制條例規定處理。
　㈡查被告曾因施用毒品案件，雖經臺灣新北地方檢察署檢察官
    以103年度毒偵字第2037號、第3549號為緩起訴處分確定，
    嗣因違背原緩起訴處分所附條件，未完成戒癮治療，而經該
    署檢察官撤銷該緩起訴處分，並以105年度撤緩毒偵字第50
    號、第51號提起公訴等情，此有臺灣高等法院被告前案紀錄
    表存卷足參，揆諸前揭說明，無論被告有無完成上開緩起訴
    處分所附完成戒癮治療之條件，仍不得視為事實上已接受等
    同「觀察、勒戒或強制戒治」之處遇執行完畢。從而，被告
    所為本案施用海洛因、甲基安非他命之犯行前，既未曾接受
    觀察、勒戒或強制戒治，應由檢察官視個案情形，具體裁量
    決定是否適合「觀察、勒戒或強制戒治」或給予「附命完成
    戒癮治療緩起訴處分」之機會，檢察官逕予提起公訴，法院
    無從替代檢察官為上開合義務性之裁量處遇，應認本件起訴
    程序違背規定，且無從補正，依刑事訴訟法第303 條第1款
    規定，自應諭知不受理判決，並不經言詞辯論為之。
據上論斷，應依刑事訴訟法第303條第1款、第307條，判決如主
文。
本案經檢察官黃冠傑偵查後提起公訴。
中　　華　　民　　國　　111 　年　　10　　月　　20　　日
                  刑事第二十庭  審判長法  官  林米慧

                                      法  官  陳盈如

                                      法  官  林翠珊
上列正本證明與原本無異。
如不服本判決，應於判決送達後20日內敘明上訴理由，向本院提
出上訴狀（應附繕本），上訴於臺灣高等法院。其未敘述上訴理
由者，應於上訴期間屆滿後20日內向本院補提理由書「切勿逕送
上級法院」。
                                      書記官  王敏芳
中　　華　　民　　國　　111 　年　　10　　月　　20　　日